臺灣高等法院高雄分院刑事判決　　　　99年度上訴字第1976號
上　訴　人　臺灣屏東地方法院檢察署檢察官
被　　　告　新點子多媒體有限公司
代　表　人　邱明璋
被　　　告　煒岱資訊有限公司
代　表　人　王真鍾
上列上訴人因被告違反政府採購法案件，不服臺灣屏東地方法院
98年度訴字第741 號中華民國99年9 月14日第一審判決（追加起
訴案號：臺灣屏東地方法院檢察署98年度偵字第3403號），提起
上訴，本院判決如下：
    主  文
上訴駁回。
    理  由
一、公訴意旨略以：王建中係被告煒岱資訊有限公司（下稱煒岱
    公司）業務經理，負責公司對外投標業務，邱明璋則係被告
    新點子多媒體有限公司（下稱新點子公司）之總經理。邱明
    璋於民國94年12月間，有意參與「霧台鄉公所魯凱族文物館
    展示設施改善計畫」標案，為使標案得以成立，並讓新點子
    公司順利得標，竟意圖影響上開標案之結果，基於妨害投標
    之犯意，除以新點子公司參加投標外，更另購標單，於94年
    12月間，向王建中借得煒岱公司投標相關證件參與標案。王
    建中亦基於妨害投標之犯意，容許邱明璋借用煒岱公司之證
    件（王建中、邱明璋違反政府採購法部分，另由原審以協商
    程序而為判決）。邱明璋取得煒岱公司證件後，隨即以煒岱
    公司名義填寫標單，並為使煒岱公司在資格審查階段時即遭
    淘汰，故意於投標封內未檢附煒岱公司之證件審查表及服務
    建議書。準備就緒後，邱明璋即持上開2 家公司之投標封，
    於95年1 月6 日前往屏東縣霧台鄉公所投標，於同日上午9
    時資格審查時，煒岱公司果因未檢附徵選須知之所需證件審
    查表及服務建議書，而遭承辦人員張德慧評定為無效標，致
    無法進入評選階段。惟該標案仍因形式上有3 家廠商參與投
    標而成立，新點子公司亦順利進入評選階段，並在無實質競
    爭之廠商下順利得標。因王建中及邱明璋，分別係煒岱公司
    及新點子公司之從業人員，渠等因執行業務犯政府採購法第
    87條第5 項之罪，依同法92規定，因認對被告煒岱公司、新
    點子公司亦應科以同法第87條第5 項之罰金云云。
二、查被告行為後，刑法第2 條第1 項、第80條第1 項、第83條
    第1 項等規定，業於94年2 月2 日修正公布，並自95年7 月
    1 日起施行。修正後之刑法第2 條第1 項，已將新舊法律比
    較適用之「從新從輕」原則，改採「從舊從輕」原則，而此
    規定僅係規範行為後法律變更所生新舊法律比較適用之準據
    法，並非實體刑罰法律，尚不生行為後法律變更比較適用之
    問題，自應逕行適用修正後刑法第2 條第1 項，為「從舊從
    輕」之比較。又關於追訴權時效期間之修正，乃實體刑罰法
    律之變更，自有刑法第2 條第1 項之適用。查修正前刑法80
    條第1 項規定：「追訴權，因左列期間內不行使而消滅：一
    、死刑、無期徒刑或10年以上有期徒刑者，20年。二3 年以
    上、10年未滿有期徒刑者，10年。三1 年以上、3 年未滿有
    期徒刑者，5 年。四1 年未滿有期徒刑者，3 年。五拘役或
    罰金者，1 年。前項期間，自犯罪成立之日起算」。修正後
    刑法80條第1 項之規定則為：「追訴權，因下列期間內未起
    訴而消滅：一犯最重本刑為死刑、無期徒刑或10年以上有期
    徒刑之罪者，30年。二犯最重本刑為3 年以上10年未滿有期
    徒刑之罪者，20年。三犯最重本刑為1 年以上3 年未滿有期
    徒刑之罪者，10年。四犯最重本刑為1 年未滿有期徒刑、拘
    役或罰金之罪者，5 年」。另關於追訴權時效之停止事由，
    修正前刑法83條第1 項規定：「追訴權之時效，如依法律之
    規定，偵查、起訴或審判之程序不能開始或繼續時，停止其
    進行」，修正後刑法83條第1 項規定則為：「追訴權之時效
    ，因起訴而停止進行。依法應停止偵查或因犯罪行為人逃匿
    而通緝者，亦同」，是經比較修正前、後刑法第80條第1 項
    關於追訴權時效期間之規定，修正後之新法所定時效期間較
    長，顯不利於被告。故本件關於追效權時效之計算，即應適
    用修正前刑法第80條第1 項之規定，且關於追訴權時效之停
    止事由，及停止期間之計算，亦應一體適用修正前刑法第83
    條第1 項之規定，合先敘明。
三、按公司為法人，公司負責人為自然人，二者在法律上並非同
    一人格主體，公司負責人為公司之代表，其為公司所為行為
    ，除法律有明文規定應由其自負其責者外，應由公司負責。
    依刑法之一般原理，犯罪主體應與刑罰主體一致，即僅犯罪
    行為人始負刑事責任，刑罰係因犯罪行為人之犯罪行為而生
    之法律上效果，基於刑罰個別化之理論，因其行為而生之法
    律上效果，應歸屬於實行行為之人，此即為刑事責任個別化
    、刑止一身之原則；惟行政刑法，為適應社會經濟之需要，
    擴大企業組織活動之範圍，而制定各種行政法規，且為達成
    其行政目的，對於違反其命令或禁止之企業組織者設有處罰
    規定，其處罰之型態略分為3 種：(一)兩罰責任：行為人與法
    人同負其責。(二)自己責任：由實際行為人自負其責。(三)轉嫁
    責任：轉嫁其責任於他人。稅捐稽徵法第47條之規定，即為
    轉嫁責任之型態；此類轉嫁責任之規定，雖符合行政上之目
    的性，但尚難認係國家發動刑罰權之常態。是公司負責人因
    法人責任轉嫁而「代罰」，其性質與因法人犯罪而與法人同
    時被獨立處罰之兩罰情形並不相同。公司負責人因公司責任
    轉嫁而代罰，其犯罪主體仍為公司，而非其負責人，乃因法
    人之公司於事實上無從擔負自由刑之責任，基於刑事政策之
    考慮，將應對公司處以徒刑之規定，轉嫁於自然人之公司負
    責人，但並不因而改變其犯罪主體，亦即縱公司之負責人因
    轉嫁而代公司負其刑責，其犯罪主體仍為該公司本身。故公
    司負責人為公司以不正當方法逃漏稅捐，因納稅義務人為公
    司，其所觸犯稅捐稽徵法第41條之罪之犯罪主體及刑罰主體
    ，仍為公司，而非自然人之公司負責人。又單一之犯罪，在
    實體法上僅生一個刑罰權，自不能就單一之犯罪，重複予以
    評價，即屬轉嫁代罰之情形，亦不能就犯罪主體單一之犯罪
    而重複轉嫁及多重代罰，此為法理所當然；此與兩罰規定，
    例如就業服務法第63條第2 項規定：「法人之代表人、法人
    或自然人之代理人、受僱人或其他從業人員，因執行業務違
    反（就業服務法）第44條或第57條第1 款、第2 款、第3 款
    規定者，除依前項規定處罰其行為人外，對該法人或自然人
    亦科處前項之罰鍰或罰金」。除處罰法人外，對於從業人員
    亦併予處罰，其從業人員之受罰，無關責任轉嫁之問題，從
    業人員係各就其自己之違法行為負責，複數之從業人員，有
    可能均為刑罰主體者不同，不可不辨（最高法院96年度台上
    字第5520號判決意旨參照）。
四、政府採購法第92條規定：「廠商之代表人、代理人、受雇人
    或其他從業人員，因執行業務犯本法之罪者，除依該條規定
    處罰其行為人外，對該廠商亦科以該條之罰金」，係就從業
    人員因執行業務而有違反政府採購法之行為時，併處罰其廠
    商之兩罰規定。按廠商既為事業之主體，應負擔其所屬從業
    人員於執行業務時，不為違法行為之監督義務，是廠商若怠
    於監督而使從業人員為違反政府採購法之犯罪行為，即有依
    該條處罰之必要，故兩罰規定，就同一犯罪，既處罰行為人
    ，又處罰廠商，無關責任轉嫁問題，從業人員係就其自己之
    違法行為負責，而廠商亦係就其所屬從業人員關於業務上之
    違法行為，負監督不周之責任，二者應就其各自犯罪構成要
    件負其責任，自屬兩罰之規定（最高法院92年度台上字第27
    20號判決意旨參照），此觀政府採購法第92條之立法理由明
    示廠商係負連帶責任即明，要與稅捐稽徵法第47條之轉嫁責
    任規定迥別。是法人與執行業務犯罪之自然人因屬不同之刑
    罰權主體，其等之訴追程序要件是否充足，實體犯罪事實是
    否成立，亦應個別予以認定。
五、按案件時效已完成者，應諭知免訴之判決，刑事訴訟法第30
    2 條第2 款定有明文。查被告煒岱公司及新點子公司係為法
    人，其被訴涉嫌違反政府採購法第87條第4 項、第92條之法
    定刑為罰金刑，依修正前刑法第80條第1 項第5 款之規定，
    追訴權時效之期間為1 年。本件煒岱公司之業務經理王建中
    ，出借煒岱公司證件予新點子公司總經理邱明璋之時點為94
    年12月間，邱明璋持煒岱公司證件參與「霧台鄉公所魯凱族
    文物館展示設施改善計畫」投標之時間則為95年1 月6 日等
    情，業據王建中、邱明璋供陳明確（見警卷第6 、57頁），
    並有屏東縣霧台鄉公所工程採購開標紀錄表1 紙在卷可參（
    見警卷第368 頁）；而檢察官就被告煒岱公司及新點子公司
    所涉違反政府採購法之犯罪事實，自動檢舉簽分偵查之開始
    偵查日，則為98年4 月30日乙節，亦有簽呈1 紙附卷足憑（
    見偵卷第1 頁）。職是，本件被告煒岱公司、新點子公司被
    訴違反政府採購法案件，自已罹於1 年之追訴權時效，甚為
    明灼。
六、檢察官上訴意旨雖謂：自政府採購法第92條立法理由觀之，
    該條明定廠商之代表人、代理人、受雇人或其他從業人員，
    因執行業務犯本法之罪者，其所屬廠商應連帶受處罰，惟因
    廠商無法服刑，故採對該法人或自然人處以罰金，是以對廠
    商僅能科處罰金，乃因法人無有期徒刑執行之適應性，而有
    政府採購法第92條之特別規定，但不能謂該罪之法定刑為罰
    金刑，該法第87條第4 項就自然人、法人意圖影響決標價格
    或獲取不當利益，而以契約、協議或其他方式之合意，使廠
    商不為投標或不為價格之競爭者之規定，應就罪與刑合併觀
    察，不可因適用之主體不同而割裂適用（最高法院85年度台
    上字第2762號判決意旨參閱）。原審遽論政府採購法第87條
    第4 項就法人違反之本刑為罰金刑，自有違誤云云。惟查：
  (一)依最高法院89年3 月28日89年度第3 次刑事庭會議決議所討
    論之法律問題：某公司之代表人因執行業務，犯擅自以重製
    之方法，侵害他人之著作財產權為常業罪，第二審法院除適
    用著作權法第94條判處該公司代表人有期徒刑1 年2 月外，
    並適用同法第101 條第1 項判處某公司罰金新台幣2 萬元，
    某公司及其代表人均不服，提起第三審上訴，關於某公司上
    訴部分是否合法﹖有甲、乙二說：
    甲說：合法。某公司係犯著作權法第94條之罪，該罪法定刑
          為1 年以上7 年以下有期徒刑，得併科新台幣45萬元
          以下之罰金；而刑事訴訟法第376 條所稱左列「各罪
          」之案件，其第1 款規定最重本刑為3 年以下有期徒
          刑云者，應就罪與刑合併觀察。茲該罪之法定刑為1
          年以上7 年以下有期徒刑，祇因法人無有期徒刑執行
          之適應性，而有同法第101 條第1 項之特別規定，但
          不能謂該罪之法定刑為罰金刑，而法人以自然人為代
          表人，自然人部分如撤銷發回更審，法人部分亦應隨
          同一併發回，避免裁判兩歧（最高法院85年度台上字
          第2762號判決參照）。
    乙說：不合法。依本題所舉之例，某公司非犯著作權法第94
          條之罪，係犯同法第101 條第1 項之罪，該罪係專科
          罰金，依刑事訴訟法第376 條第1 款規定，其經第二
          審判決者，不得上訴於第三審法院，某公司之上訴，
          自非合法，應從程序上予以駁回（最高法院83年度台
          上字第560 號判決參照）。
    經最高法院刑事庭會議充分討論後，最後決議係採乙說，此
    有上開決議全文在卷可稽（見本院卷第23頁）。
  (二)政府採購法第92條規定，就從業人員因執行業務而有違反政
    府採購法之行為時，併處罰其廠商，係屬兩罰規定，是法人
    與執行業務犯罪之自然人因屬不同之刑罰權主體，其等之訴
    追程序要件是否充足，實體犯罪事實是否成立，亦應個別予
    以認定，本件被告煒岱公司及新點子公司被訴違反政府採購
    法案件，業已罹於1 年之追訴權時效等情，業據本院認定如
    上。檢察官雖引用最高法院85年度台上字第2762號判決意旨
    資為上訴理由，惟該判決意旨與本院上開所述理由不符，亦
    為最高法院89年3 月28日89年度第3 次刑事庭會議決議所不
    採，業如上述。是檢察官上訴意旨謂「原審認政府採購法第
    87條第4 項就法人違反之本刑為罰金刑，自有違誤」云云，
    即屬無據。
七、綜上所述，原審認被告煒岱公司、新點子公司被訴違反政府
    採購法案件，追訴權時效業已完成，爰不經言詞辯論，依刑
    事訴訟法第302 條第1 款規定，逕為免訴判決之諭知，尚無
    不合。檢察官上訴意旨，認罪與刑應合併觀察，不可因適用
    之主體不同而割裂適用，而指摘原判決不當，尚有誤會，核
    無理由，應予駁回，並不經言詞辯論而為之。
據上論結，應依刑事訴訟法第368 條、第372 條，判決如主文。
中    華    民    國    100   年    1     月    5     日
                  刑事第十一庭  審判長法  官  翁慶珍
                                      法  官  石家禎
                                      法  官  孫啟強
以上正本證明與原本無異。
不得上訴。
中    華    民    國    100   年    1     月     5    日
                                      書記官  劉鴻瑛